臺灣臺北地方法院民事判決　　　　　　　　95年度建字第96號
原　　　告　大創國際室內裝修設計有限公司
法定代理人　乙○○
訴訟代理人　潘永芳律師
複代理人　　丙○○
被　　　告　甲○○○
訴訟代理人　崔百慶律師
上列當事人間給付承攬報酬事件，本院於中華民國96年1月10日
言詞辯論終結，判決如下：
    主  文
原告之訴及其假執行之聲請均駁回。
訴訟費用由原告負擔。
    事實及理由
甲、程序方面：
    原告未於最後言詞辯論期日到場，核無民事訴訟法第386條
    各款所列情形，爰依被告之聲請，由其一造辯論而為判決。
乙、實體方面：
一、原告起訴主張：伊於民國92年6月間承攬被告所有門牌號碼
    為為台北縣新店市○○路中央6街6巷36號建物（下稱系爭建
    物）之土水改修及室內裝修兩項工程（下稱系爭工程），系
    爭工程皆分為五期工作階段，於階段工程完成時被告給付該
    階段工程款。惟原告完成土水改修工程時，被告拒為給付工
    程尾款新台幣（下同）246,000元；原告完成室內裝修第三
    期工程並進行第四期工程時，請求被告給付階段工程款1,06
    8,147元未果。被告並於未通知原告之情形下，拆除原告施
    作完成之系爭工程部分木作與土木工程，包括客廳主牆面歐
    式造型壁板、羅馬圓柱、兩邊古典基座、天花線板、五樓冷
    水池基座水泥台、五樓主臥入口古典屏風、窗框部分，前開
    七項遭被告拆除之工程項目工程款項共既為67萬元，依據工
    程合約第7條第3項原告得訴請被告給付之。另被告請原告施
    作「歐洲庭園咖啡店」之壁紙工程費用29,000元亦未給付。
    兩造雖無正式簽署契約，僅以「預算單」估價，惟被告已付
    定金，依民法第248條之規定推定契約成立，原告依約完成
    階段系爭工程，被告拒不付款。又依據工程契約第8條第2項
    ，被告如於工程完工，自行搬入使用，仍不付清尾款時，應
    按逾期之日數，每日賠償原告總工程費千分之一，直至付清
    為止，故原告亦得請求被告賠償自94年5月25日起至清償日
    止之日數乘以總工程費千分之一金額的違約金。為此爰依民
    法第505條第2項、契約規定第7條第3項、第8條第2項請求被
    告給付承攬報酬、損害賠償及違約金，並聲明：(一)被告應給
    付原告2,013,147元，及自訴狀繕本送達翌日起至清償日止
    ，按年息5％計算之利息；(二)原告願供擔保，請准宣告假執
    行。
二、被告則以：原告所施作系爭工程內容不僅有多項未施作或未
    完工，施工品質不佳、偷工減料並嚴重遲延，原告遲至目前
    為止系爭工程不僅尚未完成，且未通過被告之驗收。又兩造
    雖有工程款總金額及違約金之約定，惟預算單所載細項、單
    價金額及數量等並未約定，原告以未有共識之各項單價數量
    金額向被告要求給付，應負舉證責任。被告前以口頭方式向
    原告表示終止系爭工程承攬契約，就系爭工程未施作部分原
    告應返還被告已給付之承攬報酬之不當得利；就系爭工程遲
    延違約金部分依契約第8條第1項計共2,541,300元，以此違
    約金抵銷原告請求被告給付之承攬報酬。另原告請求之「歐
    洲庭園咖啡店」壁紙工程費用，該店之負責人係訴外人余佩
    樺，原告請求被告給付該壁紙工程費用應屬無理；退步言之
    ，縱認被告對該壁紙工程費用應負給付之責，其費用亦應與
    前開之違約金抵銷，故被告毋庸給付承攬報酬予原告。並聲
    明：(一)原告之訴駁回。(二)如受不利判決，被告願供擔保，請
    准免為假執行。
三、查，兩造分別於92年6月、93年10月間簽訂室內裝修工程契
    約書，由原告承攬系爭建物之土水改修及室內裝修工程。其
    中土水改修工程部分，約定自92年6月27日開工至同年11月
    17 日完工，工程總價為430萬元。室內裝修工程部分，約定
    自93年10月15日開工，至94年1月21日完工，工程總價原訂
    為476萬元嗣後變更為3,797,530元。系爭工程契約第8條就
    違約部分有所約定。又系爭工程契約締結後，被告交付工程
    款項予原告法定代理人共計594萬5,000元。又原告前於94年
    9月6日以台北杭南郵局第3653號存證信函向被告表明已於94
    年5月25日完成土木裝修工程，應請領尾款246,000元、94年
    3月30日完成室內裝修工程第3期階段，需請領958,117元暨
    歐洲庭園咖啡店壁紙工程工程款29,000元，前開款項迄今被
    告尚未給付等情，業據原告提出工程契約書、存證信函，被
    告提出電匯通知單、匯款回條、電匯申請書等件為證，且為
    兩造所不爭執，堪信此部分事實為真。
四、兩造之爭點及論述：
    原告主張被告應給付土水工程尾款、室內裝修工程之期款、
    遭被告拆除已施作部分、歐洲庭園咖啡店壁紙工程款項並負
    擔違約罰款責任，被告則以前揭情詞置辯，故本件之主要爭
    點厥為：(一)被告是否應給付壁紙工程之工程款；(二)本件原告
    請求被告給付之土水改修工程尾款、室內裝修工程期款及遭
    被告拆除已施作之部分款項。現就本件之爭點析述如后：
（一）關於壁紙工程部分款項29萬元部分：
      查，原告稱其所施作壁紙工程之歐洲庭園咖啡店係坐落於
      台北縣新店市○○路2號，並非系爭工程之一部。而原告
      所稱之歐洲庭園咖啡店，其營利事業名稱係為「維多利亞
      庭園」係由余佩樺獨資之事業，此有被告所提出台北縣政
      府營利事業登記證在卷可稽（見本院卷第77頁）。原告空
      言主張兩造間就此部分已達成契約合致，為被告所否認，
      原告未能證明其係與被告間就維多利亞庭園之獨資事業關
      於壁紙工程有成立契約關係，自不得就此部分訴請被告給
      付。
（二）關於原告請求之土水改修工程尾款、室內裝修工程期款、
      遭被告拆除已施作部分款項部分：
    1.關於系爭土水改作工程、室內裝修工程之工程契約書第8
      條違約處理部分均約定「如乙方（即原告）未能於約定時
      間內完工，又無工程順延之正當理由，應按逾期之日數，
      每日賠償甲方（即被告）總工程費千分之一，此項賠償得
      由給付乙方之尾款內扣除。」（見本院卷第55、63頁），
      故如原告未能按期完工時，被告自得依據逾期天數向原告
      主張違約罰款。被告雖辯稱兩造關於室內裝修工程關於違
      約金計罰已由每日千分之一提高為千分之五，並提出修訂
      後之室內裝修工程契約書為證（見本院卷第129、130頁）
      。然此份被告於最後言詞辯論期日方提出之修訂後之工程
      契約書，其中關於工程期限部分之記載，並未填妥預計工
      作天數及開工、完工日期，是否為兩造合意之契約內容已
      屬可議，況本件訴訟中兩造分別所提出關於室內裝修工程
      契約書關於違約金之計罰標準均為每日千分之一（分見本
      院卷第6頁背面、第63頁），被告於訴訟中亦稱本件應以
      千分之一計算逾期罰款違約金（見民事答辯狀，本院卷第
      47頁），自應認被告嗣後翻異改稱應以每日總工程費千分
      之五計算違約金部分，並未能舉證以明其說，本件仍應以
      千分之一之標準計算違約罰款。
    2.又關於系爭工程，本件被告已付款予原告法定代理人之日
      期、金額如下：92年7月21日129萬元、同年10月23日86萬
      元、93年2月5日40萬元、同年10月20日43萬元、同年月27
      日118萬、94年1月24日107萬5,000元、同年3月11日60萬
      元、同年月14日11萬元，共計594萬5,000元，此有被告所
      提出電匯通知單、匯款回條、電匯申請書在卷可稽（見本
      院卷第121至第128頁）。兩造均未能明確說明被告此部分
      所給付之款項，何部分係為支付土水改修工程、何部分係
      支付室內裝修工程，然依據被告現已支付之部分確實不足
      土水改修工程與室內裝修工程之契約總金額，故本院僅能
      由原告所主張被告所積欠之項目中論斷被告是否有給付之
      義務，先予敘明。
    3.關於土水改修工程契約明訂自92年6月27日開工，至同年
      11月17日完工，然原告於94年9月6日所寄發予被告之台北
      杭南郵局第3653號存證信函中，自承於94 年5月25日方完
      成土木裝修工程（見本院卷第15頁），自應認原告就土水
      改修工程部分已有遲延完工之情事，依約應賠償被告每日
      總工程費千分之一。被告雖辯稱土水改修工程迄今尚未完
      工，原告應負擔計算至94年底共計達遲延755日之責任。
      然被告所提出原告第一階段（即土水改修工程部分）之瑕
      疵附表（見本院卷第68至72頁），所指稱原告施作部分有
      瑕疵者均為室內裝修工程，並未具體指述土水改修有何部
      分未施作。且衡諸常情，倘土水改修工程未完成前，斷無
      進行室內裝修工程之可能，然兩造已於嗣後簽訂室內裝修
      工程，並由原告進場施作部分室內裝修工程，應認被告辯
      稱土水改修工程截至94年底尚未完工，顯不足採。自應依
      據原告所主張之完工日期即94年5月25日計算本件原告之
      遲延完工責任。
    4.又系爭契約第8條第1項規定，關於原告遲延之賠償部分，
      被告得由給付原告之尾款內扣除，此為被告得逕以應給付
      之尾款對原告之違約罰款抵銷之規定，並未限制得抵銷之
      款項以尾款部分為限，倘被告尚有未給付之工程款，亦得
      向原告主張抵銷之。又系爭契約所約定之工程期限，係以
      工作天而非日曆天計算，亦即應扣除節慶、星期六、日及
      例假日。故本件迄至原告主張其完成土水改修工程之日，
      已較契約預定之完工日遲延達383日（計算式為：92年11
      月計9日、92年12月計23日、93年1月計18日、93年2月計
      20日、93年3月計23日、93年4月計22日、93年5月計21日
      、93年6月計21日、93年7月計22日、93年8月計20日、93
      年9月計21日、93年10月計20日、93年11月計22日、93年
      12月計23日、94年1月計21日、94年2月計16日、94年3月
      計23日、94年4月計20日、94年5月計18日），原告亦未能
      證明有因工程施工範圍之增加以及增加設計變更或其他不
      可抗拒之變故以及其他不能歸責於己之事由，導致工程進
      行受影響而遲延完工日期，而不計入原定施工期限日期之
      情事，故關於土水改作工程部分，原告應負擔之遲延罰款
      金額為1,646,900元（計算式：4,300,000×0.1％×383＝
      1,646,900）。
    5.又被告復辯稱關於室內裝修工程部分，原告尚未完工且施
      作部分有諸多瑕疵，故其無庸給付工程期款云云。然查，
      關於室內裝修工程之付款方式係兩造簽約時被告付工程款
      30％、壁爐與木作工程進行至一半時，付款25％、壁爐與
      木作工程完成時，付款20％、油漆、浴室櫃、燈具、木地
      板工程完成時，付款20％、尾款5％於完工後3日內驗收完
      付清。然本件原告僅請求第3階段之工程款，並非請求被
      告給付工程尾款，故不以原告完成室內裝修工程後方得請
      求。另倘室內裝修工程確實有被告所稱之瑕疵存在時，被
      告僅得請求原告修補，不得遽認定被告無給付工程期款之
      義務。又本件原告僅請求室內裝修工程第3階段之工程款
      ，自應認本件原告迄今尚未完成室內裝修工程，故顯已於
      契約所約定應於94年1月21日前完工之約定，而應負擔遲
      延責任，故本件被告辯稱原告應負擔自約定完工日起至94
      年底之遲延責任，應為可採。又如以94年1月21日起迄至
      94年底，原告關於室內裝修工程部分遲延之工作日共計為
      236日（計算式：94年1月計6日、94年2月計16日、94年3
      月計23日、94年4月計20日、94年5月計22日、94年6月計
      22日、94年7月計20日、94年8月計22日、94年9月計21日
      、94年10月計20日、94年11月計22日、94年12月計22日）
      ，被告辯稱原告遲延日數為344日顯係以日曆天計算工期
      ，顯有誤會。如以變更後關於室內裝修工程之總工程款計
      3,797,530元，故原告就此部分應負擔之遲延責任為896,
      217元（計算式：3,797,530×0.1％×236＝896,217，元
      以下四捨五入）。
    6.原告另主張被告自行搬入使用，仍不付清尾款，故應負擔
      違約責任，原告自得請求被告每日賠付總工程費千分之一
      云云。查，系爭契約第8條第2項雖均規定「甲方如於工程
      完工且驗收過後，或自行搬入使用，仍不付清尾款時，應
      按逾期之日數，每日賠乙方總工程費千分之一，直至付清
      為止。」。被告雖已搬入系爭建物使用，然系爭室內裝修
      工程未經原告施作完畢已如前述，故被告並無給付尾款之
      義務。至系爭土水工程雖已施作完畢，但因原告遲延完工
      ，被告依據契約第8條第1項向原告主張應負擔違約責任，
      並就違約罰款與應給付之工程尾款為抵銷，自應認就此部
      分原告亦無給付尾款之義務。綜上，自應認本件被告並無
      違反系爭契約第8條第2項所規定之情事。
    7.綜上所述，原告主張被告應給付土水工程之工程尾款246,
      000元，室內裝修工程第3期款1,068,147元，然兩造所簽
      訂之合約約定土水工程之尾款為215,000元、室內裝修工
      程之第3期款為759,506元，原告未能證明兩造嗣後有追加
      工程款項之部分，故原告得請求之款項自應以約定部分為
      斷。另室內裝修合約第7條第3項復規定「如甲方在驗收前
      逕行拆除或毀損乙方已施作未完工或已完工之工程及設施
      ，甲方仍需給付乙方以服勞務之報酬及點數，並賠償乙方
      所受之損害，計以遭拆除或毀損部分之原估價單所列金額
      價值的一倍金額。」，故被告既不爭執原告主張被告於未
      通知原告之情形下，拆除原告施作完成之系爭工程部分木
      作與土木工程，包括客廳主牆面歐式造型壁板、羅馬圓柱
      、兩邊古典基座、天花線板、五樓冷水池基座水泥台、五
      樓主臥入口古典屏風、窗框部分，而前開七項遭被告拆除
      之工程項目工程款項共計為67萬元等情，依約原告自得請
      求此部分金額之損失。故本件原告依約本得請求被告給付
      之金額為1,634,506元（計算式：215,000＋759,506＋670
      ,000 ＝1,634,506），然本件原告因工程遲延應負擔之損
      害賠償金額為2,543,117（計算式：1,646,900＋896,217
      ＝2,543,117），被告就此部分主張抵銷，經抵銷後，原
      告自無得向被告請求給付之工程款。
五、綜上所述，原告得請求被告給付之工程款項1,634,506元部
    分，然此部分已超過原告逾期完工應給付之違約罰款，從而
    ，被告辯稱以原告之逾期罰款與應給付之工程款抵銷後，並
    無應給付原告之款項為可採。從而，原告依據契約關係，訴
    請被告給付2,013,147元，及自訴狀繕本送達翌日起至清償
    日止，按年息5％計算之利息，為無理由，自應駁回。又原
    告受敗訴判決，其假執行之聲請即失所依據，應併予駁回。
六、因本件事證已臻明確，兩造其餘主張陳述及所提之證據，經
    本院斟酌後，認與判決結果不生影響，均毋庸再予論述，附
    此敘明。
七、訴訟費用負擔之依據：民事訴訟法第78條。
中　　華　　民　　國　　96　　年　　1 　　月　　24　　日
                  民事民四庭    法　官　黃柄縉
以上正本係照原本作成
如對本判決上訴，須於判決送達後20日內向本院提出上訴狀
中　　華　　民　　國　　96　　年　　1 　　月　　24　　日
                    　　　　　　書記官　楊湘雯
